【裁判字號】    94,自,2
【裁判日期】    951225
【裁判案由】    業務侵占
【裁判全文】
臺灣屏東地方法院刑事判決                 94年度自字第2號
自  訴  人  信元眼鏡股份有限公司
自訴代理人  鍾夢賢律師
被      告  甲○○
選任辯護人  林錦芬律師
上列被告因業務侵占案件，經自訴人提起自訴，本院判決如下：
    主  文
自訴駁回。
    理  由
一、自訴意旨略以：被告甲○○受雇於自訴人，擔任自訴人潮州
    分公司經理，負責該分公司業務之經營、帳務結算及現金收
    入保管等業務，其作業流程為，被告所在之分公司於每晚營
    業時間結束後，應結帳並傳真回報當天銷售收入之營業報表
    予自訴人，並於翌日將所收取之款項匯入自訴人指定之帳戶
    。詎被告竟意圖為自己不法之所有，基於業務侵占之概括犯
    意，自民國93年1 月間起至同年7 月間止，將其業務上持有
    之款項以多報少，侵占自訴人之應收帳款合計新臺幣（下同
    ）53,450元（本院審理中變更侵占金額為49,150元），因認
    被告涉有刑法第336 條第2 項之業務上侵占罪嫌云云。
二、按法院或受命法官於自訴案件第一次審判期日前訊問及調查
    結果，如認為案件有刑事訴訟法第252 條至第254 條之情形
    者，得以裁定駁回其自訴，同法第326 條第3 項定有明文。
    又犯罪事實應依證據認定之，無證據不得認定其犯罪事實；
    不能證明被告犯罪者應諭知無罪之判決，刑事訴訟法第154
    條及第301 條第1 項分別定有明文。而刑事訴訟法上所謂認
    定事實之證據，係指足以認定被告確有犯罪行為之積極證據
    而言，該項證據自須適合於被告犯罪事實之認定，始得採為
    斷罪資料，事實之認定應憑證據，如未發現相當證據，或證
    據不足以證明，自不能以推測或擬制之方法，以為裁判之依
    據，告訴人之告訴，係以使被告受刑事訴追為目的，是其陳
    述是否與事實相符，仍應調查其他證據以資審認。再按刑法
    上之侵占罪，須持有人有變易原來持有意思而為不法所有之
    意思，始能成立。如僅將持有之物延遲交還或有其他原因，
    致一時未予交還，既欠缺主觀犯意，即難繩以侵占罪（最高
    法院82年度臺上字第5065號判決參照）。
三、訊據被告甲○○堅決否認有業務侵占自訴人款項之犯行，辯
    稱：伊為店長，因負擔業績壓力，有時會因客戶層級及產品
    性質而調整售價，而另由其他部分補足，且潮州分店內另僱
    請3 名員工，收受價金之金額並非均由伊所經手，伊於93年
    7 月下旬已與自訴人清算帳務，伊已放棄同年5 至7 月之3
    個月紅以作為帳務誤差之補償，並於同年9 月16日離職等語
    。經查：
  (一)被告為自訴人所設立之信元眼鏡股份有限公司潮州分公司之
    經理，負責該分公司之營運等情，業經自訴人提出高雄市政
    府92年1 月27日高市府建二公字第09110922301 號函所附信
    元眼鏡股份有限公司分公司設立登記表1 份，及被告提出之
    豪昌潮州店合約書2 紙附卷可參，則被告為實際設立登記名
    義信元眼鏡股份有限公司潮州分公司（對外營業名稱為豪昌
    眼鏡公司潮州店）之店長應屬無疑。
  (二)自訴人雖提出營業日報表、藥水銷售表、收據作為被告以收
    取訂金而未予回報或收取較高額之訂金而回報較少之金額以
    侵占其中差額，惟依卷附自訴人所提出之聯單編號121802、
    121804、107908、121820、121821、107919、107920、121
    831 、107930、121853、107945、107953、107955、121863
    、107958、121866、107971、131725、121882、121889、13
    1738之收據上所載之接待人為「宏」（即陳威宏）；編號12
    1823、107930、121840、107942、121842、131728、107985
    收據上所載之接待人為「香」；編號107982 收 據上所載之
    接待人為「男」（即蔡炤男），核與營業日報表所記載相符
    ，是除收據上聯單編號107935、107937、107983、131734所
    載之接待人為「勳」應為本件被告甲○○者外，其餘客戶之
    接待人應為上開潮州店之其他店員，則依一般商業習慣，通
    常訂金之收受，多為接待之店員所經手，是被告所辯店內另
    3 名員工亦有與客戶接洽收受價金等語，所言非虛。又依自
    訴人所提出事證，尚不足以證明上開單據所載之金額如係由
    店內其他店員所經手收受之訂金或貨款已悉數交由被告持有
    中，是上開價款其究已為被告持有之狀態尚屬有疑，則無法
    證明被告是否有「易持有為所有」之客觀行為。
  (三)又被告雖自承部分帳務確實有誤等情，惟被告係擔任店長一
    職，就上開潮州店之業績擔負有成敗之責，如績效良好達標
    準時，即得以3 個月為一季發放紅利，此有紅利計算表在卷
    可按（見本院卷第191 頁），而在商業交易習慣中，為求創
    造績效時，彈性採取因客戶而異其收費或由其他商品部分填
    補差價等方式作為經營管理之手段並非罕聞，是被告上開所
    辯，尚與常情無違，應堪採信；況自訴人未發放93年5 、6
    、7 月共3 月之紅利等情，亦為自訴代理人所不爭執，被告
    以上開紅利作為潮州店帳務誤差之清償，此有被告出具之93
    年7 月30日之切結書1 紙在卷可按（見本院卷第110 頁），
    足徵被告主觀上欠缺「不法所有」之意圖甚明。
  (四)再者，縱被告未依公司內規按月給付確實之金額等情屬實時
    ，在自訴人未能提出被告有何不法所有之主觀意圖及易持有
    為所有之客觀行為之積極證據時，僅能認被告有民事債務不
    履行之問題，尚難與刑法上業務侵占罪之構成要件相合。
  (五)綜上，被告業務侵占之犯嫌顯有不足，自訴人復未提出證據
    證明被告有何業務侵占犯行，是被告所辯應堪採信，其犯罪
    嫌疑尚有不足，揆諸前揭判例要旨及說明，本件自訴應予駁
    回。
據上論斷，應依刑事訴訟法第326 條第1 項、第3 項、第252 條
第10款，裁定如主文。
中    華    民    國    95    年    12    月    25    日
                  刑事第二庭  審判長法  官  羅森德
                                    法  官  蘇碧珠
                                    法  官  陳海寧
以上正本證明與原本無異。
如不服本判決應於收受本判決送達後10日內向本院提出上訴書狀
，其未敘述上訴理由者，並得於提起上訴後10日內向本院補提理
由書狀（均須按他造當事人之人數附繕本）「切勿逕送上級法院
」
中    華    民    國    96    年    1     月    5     日
                                    書記官  劉淑蓉


司法院資訊處製作；財團法人民間司法改革基金會備份。
